臺灣板橋地方法院刑事判決　　　　　　　100年度易字第292號
公　訴　人　臺灣板橋地方法院檢察署檢察官
被　　　告　黃雅芸
上列被告因詐欺案件，經檢察官提起公訴（99年度偵字第28858
號），本院判決如下：
    主  文
黃雅芸幫助犯詐欺取財罪，處有期徒刑參月，如易科罰金，以新
臺幣壹仟元折算壹日。
    事  實
一、黃雅芸雖可預見金融機構帳戶係個人理財之重要工具，為個
    人財產、信用之重要表徵，如交予他人使用，有供作財產犯
    罪用途之可能，而犯罪者取得他人提款卡（含密碼）之目的
    在於取得贓款及掩飾犯行不易遭人追查，對於提供帳戶雖無
    引發他人萌生犯罪之確信，但仍以縱若前開取得帳戶之人利
    用其帳戶持以詐欺取財，亦不違背其本意之幫助犯意，於民
    國99年9 月28日起至99年10月3 日前之某日，在不詳地點，
    將其在聯邦商業銀行富國分行開立帳戶（帳號：0000000000
    00號）之提款卡與密碼，提供交付與某姓名、年籍均不詳之
    成年人士及其所屬詐欺集團使用，以此方式幫助該不詳人士
    及其所屬詐欺集團為詐欺取財犯行時，方便取得贓款及掩飾
    其詐欺取財犯行不易遭人查緝。而該不詳人士取得黃雅芸所
    交付之上開銀行帳戶之提款卡與密碼後，遂即與所屬詐欺集
    團之成員共同基於意圖為自己不法所有之犯意聯絡，於99年
    10月3 日17時50分許，由該詐欺集團某女性成員假冒森森電
    視購物網職員，撥打電話向顧懷元佯稱：顧懷元先前在森森
    電視購物網以新臺幣（下同）1,980 元購買洗髮精，因內部
    作業疏失，造成每個月從顧懷元帳戶扣款，請確認帳戶內款
    項是否遭扣款，若未遭扣款，請將帳戶內款項領出後，以無
    摺存款方式存入指定帳戶云云，致使顧懷元誤信為真，而陷
    於錯誤，為免自己在金融機構帳戶內之款項遭無端扣款，乃
    於同日19時23分許，將其存放於金融機構之款項領出，並依
    該詐欺集團成員指示，以無摺存款方式陸續將91,000元、6,
    000 元、2,000 元、1,000 元合計10萬元款項存入指定之黃
    雅芸所開立之上開銀行帳戶，而顧懷元匯入上開合計之10萬
    元款項於同年月4 日入帳，旋即於入帳當日遭該詐欺集團成
    員提領一空。嗣因顧懷元察覺有異，撥打電話向森森購物網
    服務中心查詢，發現森森購物網未曾有撥打聯繫顧懷元之紀
    錄，始知受騙，而於99年10月3 日22時許，報警處理，始循
    線查獲上情。
二、案經新北市政府警察局新莊分局移送臺灣板橋地方法院檢察
    署檢察官偵查起訴。
    理  由
壹、證據能力方面：
一、被告黃雅芸明知證人即被害人顧懷元於警詢所為之陳述（見
    偵查卷第7 頁至第8 頁），為被告以外之人於審判外之陳述
    ，具有刑事訴訟法第159 條規定，不得為證據之情事，而於
    本院準備程序與審判期日，均未聲明異議，本院審酌被害人
    於警詢所為陳述作成時之狀況，並無任何違反自由意志或遭
    製作筆錄員警誘導陳述之情形，本院認為適當，依刑事訴訟
    法第159 條之5 第2 項之規定，為傳聞法則之例外，具有證
    據能力。
二、聯邦商業銀行富國分行99年10月15日函檢附被告申請開戶資
    料及帳戶交易明細表（見偵查卷第9 頁至第13頁），乃聯邦
    商業銀行富國分行就被告在該銀行開立帳戶之基本資料與帳
    戶內資金交易往來狀況，於業務上所製作之紀錄文書，因無
    證據顯示有顯不可信之情況，依刑事訴訟法第159 條之4第2
    款規定，具有證據能力。
三、偵查卷第21之1 頁至第21之4 頁第所附之自動櫃員機明細表
    4 張、本院卷第14頁至第18頁之通聯紀錄1 份，乃被害人操
    作自動櫃員機，由自動櫃員機將被害人轉帳匯款之交易製作
    成紀錄之書面，以及電信公司透過機械設備將行動電話門號
    所撥打通話或接受通話之紀錄，予以保存之資料，均係透過
    機械作用予以紀錄之書面，均非屬供述證據，而無傳聞法則
    之適用，該等文書既經本院依刑事訴訟法第165 條規定，於
    審判期日提示被告辨認，並告以要旨之調查程序，依法均具
    有證據能力。
貳、實體方面：
一、訊據被告固不否認曾申請開立上開銀行帳戶，而上開銀行帳
    戶遭不詳人士使用，致被害人顧懷元遭詐騙匯款合計10萬元
    至上開銀行帳戶等事實，惟矢口否認有何幫助詐欺取財之犯
    行，辯稱：伊並未將上開銀行帳戶之提款卡與密碼交付他人
    使用，伊係因於99年10月4 日，在新北市永和區樂華夜市○
    ○○街時，要以提款卡查詢上開銀行帳戶內之餘款時，發現
    皮包內之提款卡遺失，始至聯邦商業銀行富國分行辦理提款
    卡遺失手續時，經通知為警示帳戶云云。經查：
  (一)被告確曾向聯邦商業銀行富國分行申請開立帳號為00000000
    0000號之帳戶，並領有上開銀行帳戶之提款卡（含密碼）一
    節，業據被告供承不諱，並有聯邦商業銀行富國分行99年10
    月15日函檢附被告申請開戶資料及帳戶交易明細表（見偵查
    卷第9 頁至第13頁），而堪認定。
  (二)被害人顧懷元於99年10月3 日17時50分許，由該不詳人士所
    屬詐欺集團成員假冒森森電視購物網職員，向被害人施以如
    事實欄所載之「網路購物因作業系統疏失導致分期扣款需至
    金融機構帳戶將款項領出存入指定帳戶」之詐術，致使被害
    人陷於錯誤，而依詐欺集團成員之指示，操作自動櫃員機將
    其存於金融機構之款項共10萬元領出，陸續以91,000元、6,
    000 元、2,000 元、1,000 元存入上開銀行帳戶一節，則經
    被害人於警詢中證述明確（見偵查卷第7 頁至第8 頁），並
    有自動櫃員機明細表4 紙、聯邦商業銀行富國分行99年10月
    15日函所附帳戶交易明細表1 份在卷可佐（見偵查卷第21之
    1 頁至第21之4 頁、第12之1 頁），足認被害人證述遭詐騙
    而匯款至被告上開銀行帳戶，應屬實情。而依前述聯邦商業
    銀行富國分行函檢附之帳戶交易明細表，顯示被害人於99年
    10月3 日存入而於翌日入帳至被告上開銀行帳戶之款項合計
    10萬元，旋即於入帳當日即遭人提領一空，顯見被告交付之
    上開銀行帳戶提款卡與密碼，確已遭該不詳人士所屬詐欺集
    團用以充作向被害人詐騙之匯款帳戶甚明。
  (三)被告雖以前詞置辯，否認將上開銀行帳戶之提款卡與密碼提
    供交付不詳人士使用。然依被告所述其提款卡係放在皮包內
    遺失，然其皮包內之其他物品諸如身分證與健保卡均仍存在
    而未遺失（見偵查卷第25頁），則被告辯稱提款卡放在皮包
    內遺失一節，其真實性已堪質疑。再依被告於警詢及本院審
    理時供稱：伊係於99年10月4 日至新北市永和區○○○市○
    街時，想查詢上開銀行帳戶內的款項，始打開皮包發現提款
    卡遺失，伊隨即至聯邦商業銀行辦理遺失，伊出門之前並未
    檢查皮包內之提款卡等語（見偵查卷第5 頁、本院卷第45頁
    反面），因被告甫於99年9 月28日從上開銀行帳戶提領2,00
    0 元，以致其上開銀行帳戶剩餘款項為70元，此有前述聯邦
    商業銀行富國分行函檢附之帳戶交易明細表1 份在卷可查（
    見偵查卷第31-1頁），則被告於相隔6 日後，應不致忘記其
    上開銀行帳戶之餘額，被告辯稱係為查詢上開銀行帳戶內款
    項始翻閱皮包致發現提款卡遺失，已與常情有違。再被告出
    門前既然未曾檢查皮包內之物品，則其在外逛街途中，發現
    提款卡不在皮包內，因有可能是家人取走或放置家中之其他
    地方，豈有不向家人查詢或返家先行尋找，即得以確定業已
    遺失，而逕自前往聯邦商業銀行辦理掛失之理！又被告倘若
    確曾遺失上開銀行帳戶之提款卡，則一般人取得該提款卡，
    亦因不知密碼而無法使用，就此，被告雖辯稱：因其曾將上
    開銀行帳戶之提款卡借與其男友，其男友將提款卡密碼以奇
    異筆寫在提款卡套子上，無法塗改等語，然依被告於警詢之
    供述，其男友早在99年7 月或同年8 月即將提款卡歸還被告
    ，而被告對於上開銀行帳戶之提款卡，記憶亦相當清楚，此
    觀被告於偵查中與本院審理時均能陳述提款卡密碼即屬自明
    （見偵查卷第26頁、本院卷第45頁反面），則被告應無將密
    碼註記在提款卡或提款卡套子上之必要，要屬無疑。倘若被
    告之男友曾向被告借用提款卡，因可向被告詢問提款卡之密
    碼，亦無將提款卡註記在提款卡套子上之必要，縱有暫時註
    記以免忘記之需求，亦無可能以奇異筆寫在提款卡套子上，
    使提款卡密碼用以防止他人盜領之功能，完全喪失，縱或被
    告男友思慮未週，則被告男友將提款卡與套子歸還被告時，
    被告亦無可能不更換套子，而繼續將註記其提款卡密碼之套
    子與提款卡併存放在皮包內。另依本院調取被告所持000000
    0000號行動電話之通聯紀錄，顯示被告於99年10月4 日10時
    58分，原在新北市樹林區，自同日11時13分起至同日11時27
    分止，則均在新北市新莊區（見本院卷第14頁、第16頁至第
    17頁），並無被告在新北市永和區樂華夜市撥打電話之紀錄
    ，益證被告辯稱係在新北市永和區○○○市○街時，忽然想
    到要查上開銀行帳戶餘款云云，並非事實。此外，由於提款
    卡之密碼，若非金融機構核發時以電腦隨機抽取，即為被告
    自行設定，他人實無從知悉被告提款卡之密碼，苟被告未將
    上開銀行帳戶之提款卡，提供交付該不詳人士使用，並告知
    提款卡之密碼，該不詳人士及其所屬詐欺集團成員自無可能
    得如此輕易使用上開銀行帳戶之提款卡以提領上開帳戶內之
    詐騙所得款項，且單純遺失帳戶之存摺及提款卡，可能因開
    立帳戶之人報警或辦理掛失手續而遭凍結，若上開帳戶之提
    款卡並非被告所交付，而係該不詳人士或其所屬詐欺集團成
    員自行拾獲，則因上開帳戶有隨時有遭通報掛失止付而凍結
    之可能，該不詳人士自不可能指示被害人將遭詐騙款之項匯
    入上開銀行帳戶中，使其自身陷於無法獲取詐欺所得之風險
    中，參以，被害人於99年10月3 日即遭該不詳人士所屬詐欺
    集團成員詐騙匯款至上開銀行帳戶，僅因銀行作業之故，被
    害人匯入之10萬元款項於同年月4 日，始行入帳，而被害人
    匯入之款項入帳後，旋即於同日遭該詐欺集團成員提領一空
    ，被告於被害人匯入之款項遭提領一空後之同一日中午，即
    前往聯邦商業銀行辦理掛失，顯示被告係配合該不詳人士所
    屬詐欺集團之時間，而在被害人遭詐騙之款項經提領後，始
    前往銀行辦理掛失手續，以致時間能彼此銜接，是上開帳戶
    之提款卡與密碼，應係被告交付該不詳人士使用，自堪認定
    ，被告前揭所辯，尚無可採。
  (四)按金融機構帳戶為個人之理財工具，而政府開放金融業申請
    設立後，金融機構大量增加，一般民眾皆可以存入最低開戶
    金額之方式自由申請開設金融帳戶，並無任何特殊之限制，
    因此一般人申請存款帳戶極為容易而便利，且得同時在不同
    金融機構申請多數存款帳戶使用，並無使用他人帳戶之必要
    ，此為一般日常生活所熟知之常識，故除非充作犯罪使用，
    並藉此躲避警方追緝，一般並無使用他人帳戶之存摺及提款
    卡之必要。何況，金融存款帳戶，攸關存戶個人財產權益之
    保障，專屬性甚高，衡諸常理，若非與本人有密切關係，不
    可能提供個人帳戶供他人使用，縱有交付個人帳戶予他人使
    用之特殊情形，亦必會先行瞭解他人使用帳戶之目的始行提
    供，參以坊間報章雜誌及其他新聞媒體，對於以簡訊通知中
    獎、假援交真詐財、假藉網路購物付款錯誤需至自動櫃員機
    操作取消或更正而真詐財或其他類似之不法犯罪集團，經常
    利用大量收購、承租或其他方式取得之他人存款帳戶，以隱
    匿其等詐欺取財犯罪之不法行徑，規避執法人員之查緝，並
    掩飾、確保因自己犯罪所得之財物，類此在社會上層出不窮
    之案件，亦多所報導及再三披露，是避免此等專屬性甚高之
    物品被不明人士利用為與財產有關之犯罪工具，應為一般生
    活認知所應有之認識。被告於本院審判期日自承知悉金融機
    構帳戶不得提供他人使用，以免遭到冒名使用充作匯款帳戶
    （見本院卷第46頁），則其將上開銀行帳戶之提款卡與密碼
    提供交付不詳人士及其所屬詐欺集團使用，雖無證據證明被
    告明知該不詳人士及其所屬詐欺集團之犯罪態樣（按有可能
    係供詐欺、或擄車勒贖之用），然就該詐欺集團嗣後將其提
    供之銀行帳戶供作詐欺取財之匯款帳戶，並藉以方便取得贓
    款及掩飾其詐欺犯行不易遭人查緝，顯不違反被告之本意，
    被告自有幫助該詐欺集團詐欺取財之未必故意，要屬無疑。
  (五)綜上所述，本案事證明確，被告前揭所辯，要無可採，被告
    幫助詐欺取財之犯行，堪予認定，應予依法論科。
二、論罪科刑：
  (一)按刑法上之幫助犯，係對於犯罪與正犯有共同之認識，而以
    幫助之意思，對於正犯資以助力，而未參與實施犯罪之行為
    者而言；是以，如未參與實施犯罪構成要件之行為，且係出
    於幫助之意思提供助力，即屬幫助犯，而非共同正犯。本案
    被告雖提供上開銀行帳戶供詐欺集團詐欺取財使用，然被告
    並未參與實施詐術之行為，亦無證據證明被告參與實施詐欺
    取財犯行之構成要件行為，是被告提供上開銀行帳戶之行為
    ，僅係對於該詐欺集團為詐欺取財犯罪之實行有所助益，而
    屬參與詐欺取財構成要件以外之行為，自應論以幫助犯，而
    非共同正犯，是核被告所為，係犯刑法第30條第1 項前段、
    第339 條第1 項之幫助詐欺取財罪。
  (二)被告係幫助犯，爰依刑法第30條第2 項之規定，按正犯之刑
    減輕之。
  (三)本院審酌院被告提供上開銀行帳戶予不法人士從事詐欺取財
    ，不僅造成執法機關不易查緝犯罪行為人，嚴重危害社會治
    安，助長社會犯罪風氣，更造成被害人求償上之困難，被害
    人遭詐騙金額高達10萬元，所受損害非少，且被告犯後，飾
    詞否認犯行，實無可取，惟念及被告前無任何犯罪之前科紀
    錄，素行良好，被告並未實際參與詐欺取財犯行，並斟酌被
    告之犯罪動機、手段、智識程度等一切情狀，量處如主文所
    示之刑，併諭知易科罰金之折算標準。
據上論斷，應依刑事訴訟法第299 條，刑法第339 條第1 項、第
30條第1 項前段、第2 項、第41條第1 項前段，刑法施行法第1
條之1 ，判決如主文。
本案經檢察官楊瀚濤到庭執行職務。
中    華    民    國   100    年    4     月    21    日
                  刑事第五庭  審判長法  官  胡堅勤
                                    法  官  盧軍傑
                                    法  官  高增泓
以上正本證明與原本無異。
如不服本判決，應於判決送達後十日內，向本院提出上訴書狀，
並應敘述具體理由；其未敘述上訴理由者，應於上訴期間屆滿後
二十日內向本院補提理由書（均須按他造當事人之人數附繕本，
並得請求選任辯護人代撰上訴理由狀）「切勿逕送上級法院」。
                                    書記官  黃妍爾
中    華    民    國   100    年    4     月    21    日
附錄本案論罪科刑法條全文：
刑法第30條
幫助他人犯罪者，為從犯。雖他人不知幫助之情者，亦同。
從犯之處罰，得按正犯之刑減輕之。
刑法第339條
意圖為自己或第三人不法之所有，以詐術使人將本人或第三人之
物交付者，處5 年以下有期徒刑、拘役或科或併科1 千元以下罰
金。
以前項方法得財產上不法之利益或使第三人得之者，亦同。
前二項之未遂犯罰之。